【裁判字號】    95,保險,1
【裁判日期】    951110
【裁判案由】    給付保險金
【裁判全文】
臺灣基隆地方法院民事判決               95年度保險字第1號
原      告  甲○○
訴訟代理人  俞清松律師
被      告  國泰世紀產物保險股份有限公司
法定代理人  丙○○
訴訟代理人  乙○○
上列當事人間給付保險金事件，本院於民國95年11月1日言詞辯
論終結，判決如下：
    主      文
原告之訴駁回。
訴訟費用由原告負擔。
    事實及理由
一、原告起訴主張：
（一）原告係被保險人高淑芬之女，而被保險人高淑芬生前向被
      告投保團體傷害保險（下簡稱系爭保險契約），保險期間
      自民國93年8月31日起至94年8月31日止，並約定被保險人
      高淑芬一般意外死殘保額為新台幣（下同）1,000,000元
      ，及原告為保險事故發生時之保險受益人。詎被保險人高
      淑芬於94年7月16日因跌倒受傷，經送往財團法人長庚紀
      念醫院基隆分院（下稱基隆長庚醫院）急救無效當日死亡
      ，次日經檢察官會同法醫師進行相驗，製作相驗屍體證明
      書，並記載：「直接引起死亡之原因：顱內出血」、「先
      行原因：頭挫重傷、跌倒」，經原告向被告申請被保險人
      高淑芬意外身故之保險金，被告竟以被保險人高淑芬身故
      非外傷所致，不屬保險人承保範圍拒絕理賠。
（二）惟據臺灣基隆地方法院檢察署法醫師薛繼堂出具之鑑定報
      告書局部勘驗及論斷欄記載：「兩眼球結膜積血瞳孔擴大
      、頭枕部血腫12X8公分、左膀瘀腫12X6公分。」、「死因
      ：顱內出血。致死創傷：頭挫重傷。兇器種類及傷害方法
      ：跌倒。自他為或意外之判別：意外。」，屍體正面、背
      面圖記載之外傷與鑑定報告書相同，屍體照片與屍體正面
      、背面圖及鑑定報告書記載之外傷相同，足證被保險人高
      淑芬係因跌倒受傷不治死亡。至於基隆長庚醫院未目睹被
      保險人高淑芬死亡，亦未檢驗伊之屍體，如何判斷被保險
      人高淑芬之死因非因外傷所致，從而，基隆長庚醫院就被
      保險人高淑芬所為之生前診斷，不能作為死因判斷依據。
（三）被保險人高淑芬之死因是否可能因頭部外傷所引起，雖經
      鈞院囑託行政院國軍退除行官兵輔導委員會臺北榮民總醫
      院（下稱臺北榮民總醫院）鑑定，惟該院僅稱「究其原因
      當以高血壓所自發性引起者為最常見，至於頭部外傷所引
      起之單純性腦幹大量出血則較少見。」，其用語含糊其詞
      ，未有明確之結論，且臺北榮民總醫院僅觀看基隆長庚醫
      院的腦部電腦斷層掃描片，竟無視被保險人高淑芬頭診部
      血腫12X8公分外傷，即謂「病人有廣泛的腦幹出血現象，
      合併第四腦室壓迫，而無其他重大發現。」，自會誤判認
      為「頭部外傷所引起之單純性腦幹大量出血則較少見。」
      。此外，據臺北榮民總醫院神經醫學中心網頁之記載，「
      頭部外傷是頭部受到外力直接或間接作用所造成的一種傷
      害，可從頭部撕裂傷到顱骨骨折、顱內出血、腦挫傷等。
      ... 嚴重頭部外傷導致死亡及傷殘比率極高」，顯見此與
      臺北榮民總醫院北總神字第0950010731號函記載「頭部外
      傷所引起之單純性腦幹大量出血則較少見。」見解不符。
      從而，臺北榮民總醫院北總神字第0950010731號函覆之記
      載內容，要不能推翻臺灣基隆地方法院檢察署法醫師薛繼
      堂出具之鑑定報告書之鑑定結果。
（四）為此聲明：被告應給付原告1,000,000元，及自94年8月1
      日起至清償日止，按年息10％計算之利息。
二、被告則辯稱：
（一）被告於94年9月12日函詢基隆長庚醫院被保險人高淑芬死
      亡是否與外傷所引起，經該院函覆被保險人高淑芬係因腦
      幹出血且送院急救時有高血壓，是被保險人高淑芬係因高
      血壓引起腦幹出血致死，非系爭保險契約承保範圍，被告
      自不負給付保險金責任。
（二）法醫學上所稱之「意外」與保險法上所稱之「意外」並不
      相同，因系爭保險第5條第2項之約定與保險法第131條第2
      項規定內容相同，亦即意外傷害係指非由疾病引起之外來
      突發事故所致者，又所謂外來突發事故，係指自身以外之
      事故，且事發突然無法防範者而言。然本件被保險人高淑
      芬之死亡，並非系爭保險契約第5條第2項約定之「意外」
      所致，又據基隆長庚醫院診斷證明書記載，被保險人高淑
      芬之症狀為：呼吸衰竭、大片腦幹出血，依醫理判斷，腦
      幹出血之潛在原因多為高血壓、次為糖尿病、心臟病、高
      血脂症等，因跌倒致腦幹出血機率極微。而臺灣基隆地方
      法院檢察署相驗屍體證明書，單以頭部挫傷之外傷進而認
      定顱內出血，未考量被保險人高淑芬腦幹出血之事實，即
      認定被保險人高淑芬死亡原因為跌倒致顱內出血所致自有
      疑義。
（三）為此聲明：駁回原告之訴。
三、得心證理由：
（一）兩造不爭執事項：
    1.高淑芬有投保被告公司之團體傷害保險。
    2.原告為受益人，如符合保險契約約定可請求聲請所示之金
      額。
    3.高淑芬死亡原因是顱內出血，是根據相驗報告。
    4.高淑芬確實有腦幹出血。
（二）兩造爭執事項：
    1.高淑芬顱內出血的引發原因為何？
（三）本件原告得否向被告依系爭保險之約定，請求被告給付保
      險金1,000,000元，其爭點厥在於被保險人高淑芬死亡是
      否因外來突發意外事故致顱內出血所致？經查：
    1.按傷害保險人於被保險人遭受意外傷害及其所致殘廢或死
      亡時，負給付保險金額之責；前項意外傷害，指非由疾病
      引起之外來突發事故所致者，保險法第131條第1、2項分
      別定有明文。意外傷害保險乃相對於健康保險，健康保險
      係承保疾病所致之損失，意外傷害保險則在承保意外傷害
      所致之損失。人之傷害或死亡之原因，其一來自內在原因
      ，另一則為外在事故，內在原因所致之傷害或死亡，係指
      被保險人因罹患疾病、細菌感染、器官老化衰竭等身體內
      部因素所致之傷害或死亡；至於外來之意外事故，則係指
      內在原因以外之一切事故而言，其事故之發生具有外來性
      、偶然性及不可預見性，除保險契約另有特約不保之事項
      外，意外事故均屬意外傷害保險所承保之範圍。本件依被
      告與要保人（即被保險人）高淑芬於93年8月30日簽訂之
      「國泰團體傷害保險」第5條：「被保險人於本契約有限
      期間內，因遭受意外傷害事故，致其身體蒙受傷害而致殘
      廢或死亡時，依照本契約的約定，給付保險金。前項所稱
      意外傷害故，指非由疾病引起之外來突發事故。」、第6
      條：「被保險人於本契約有效期間內遭受第五條約定的意
      外傷害事故，自意外傷害事故發生之日起一百八十日以內
      死亡者，本公司（即被告）按保險金額給付身故保險金。
      」之約定條款以觀，原告得請求被告給付被保險人高淑芬
      意外死亡之保險金，須符合被保險人高淑芬之死亡係非由
      疾病引起、外來、突發等要件之事故，是依舉證責任分配
      原則，原告就前揭事項負有舉證之責。
    2.原告主張被保險人高淑芬係意外死亡，固據提出臺灣基隆
      地方法院檢察署載明被保險人高淑芬之直接引起死亡之原
      因為顱內出血，死亡方式為意外之相驗屍體證明書為證（
      卷第17頁），然檢察官職司犯罪偵查，其相驗之主要目的
      為偵查死者死亡原因有無外力介入以及是否有應對死者死
      亡應負刑事責任之人，故進行相驗時，將死亡方式概略區
      分為「病死或自然死」、「意外死」、「自殺」、「他殺
      」或「不詳」，僅對於具有他殺嫌疑之死亡案件負有偵查
      訴追之責，故偵查犯罪所為死亡原因之認定，與系爭保險
      契約之保險事故是否發生所為被保險人高淑芬死因之認定
      ，兩者認定之目的不同。又該相驗屍體證明書上就死亡原
      因載明其直接引起死亡之原因為顱內出血，足證原告所提
      之出灣基隆地方法院檢察署相驗屍體証明書中就「死亡方
      式」與「死亡原因」作不同區別。復經本院函詢基隆長庚
      醫院被保險人高淑芬94年7月16日送至該院診療過程，據
      覆稱：「高淑芬於九十四年七月十六日至本院就診時頭部
      有外傷，但依其頭部電腦斷層檢查顯示為腦幹出血，故診
      斷結為果『腦幹出血』」，且據斯時診治被保險人高淑芬
      之醫師陳建光書面陳述：「病患（即高淑芬）有腦出血，
      頭部及身體有挫傷，我想最大的爭議是因跌倒後腦部受創
      引起顱內出血（如同法醫驗屍報告），還是因高血壓導致
      顱內出血、意識不清才跌倒、抽搐，而有頭枕部的皮下血
      腫及身體的挫傷？我的判斷是依據病患的頭部電腦斷層。
      病患的電腦斷層顯示腦幹出血，是高血壓導致腦溢血常見
      的位置，而不是典型的因外傷導致顱內骨折、硬腦膜出血
      或腦挫傷出血。電腦斷層經過腦神經內科醫師及放射科醫
      師會診後的報告也有相同的描述。... 法醫的驗屍報告係
      因家屬的描述及現場的理學檢查所作的判斷，有他的專業
      考量，我主要是依據電腦斷層的發現，加上高女士有高血
      壓病史，所作的判斷。」等語綦詳，有基隆長庚醫院95年
      4月20日（95）長庚院基字第0453號函附高淑芬病歷資料
      及當時診治醫師陳建光對處置過程之說明在卷足憑（卷第
      66、67頁）。從而，本院認臺灣基隆地方法院檢察署之法
      醫師僅就被保險人高淑芬死亡後之外觀為勘驗，未經解剖
      鑑定，自難因相驗屍體證明書中就死亡方式勾選意外死亡
      ，即認定被保險人高淑芬係遭外來突發之意外傷害事故致
      死。
    3.本院嗣於95年6月8日囑託臺北榮民總醫院鑑定被保險人高
      淑芬死亡原因為何及腦幹出血是否為外傷引起，據覆稱：
      「二、依據貴院所附病人高淑芬於長庚醫院的腦部電腦斷
      層片子（名字：KAO SHU FEN，病歷號：0000000，日期：
      2005.7.16）顯示病人有廣泛的腦幹出血現象，合併第四
      腦室壓迫，而無其他重大發現。究其原因當以高血壓所自
      發性引起者為最常見，至於頭部外傷所引起之單純性腦幹
      大量出血則較少見。其死亡原因，則為腦幹出血所致之中
      樞及呼吸衰竭。」、「三、無法以頭皮表面（頭顱骨外部
      ）的傷痕，診斷腦部（顱內）出血的嚴重度。四、嚴重頭
      部外傷致死未必合併腦幹出血。」，有臺北榮民總醫院95
      年6月19日北總神字第0950010731號函、95年8月7日北總
      神字第0950014377號函在卷可稽（卷第126、146頁）。是
      綜合被保險人高淑芬94年7月16日在基隆長庚醫院急診時
      主治醫師陳建光之說明、臺北榮民總醫院鑑定結果，及被
      保險人高淑芬高血壓病史等情以觀，本件被保險人高淑芬
      死亡原因，應是被保險人高淑芬自身之高血壓疾病導致顱
      內出血進而跌倒受有頭部外傷，原告所提證據尚無法證明
      被保險人高淑芬係因跌倒致顱內出血之意外事故致死，準
      此，原告主張被保險人高淑芬死亡原因為意外傷害事故云
      云，顯與事實有違，委無可採。
    4.綜上所述，系爭保險契約之被保險人高淑芬死亡原因係因
      自身之高血壓疾病致腦幹出血，非被保險人高淑芬於浴室
      意外跌倒撞擊頭部致顱內出血所造成，要無系爭保險契約
      第5、6條及保險法第131條第1、2項所謂之「意外傷害事
      故」，亦即系爭保險契約之保險事故未發生，從而，原告
      主張系爭保險契約之保險事故已發生，伊為系爭保險契約
      之受益人，依系爭保險契約約定，請求被告給付意外事故
      保險金1,000,000元，及自94年8月1日起至清償日止，按
      年息10％計算之利息，要無理由，應予駁回。
四、結論：本件原告之訴為無理由，依民事訴訟法第78條，判決
    如主文。
中    華    民    國    95    年    11    月    10    日
                  臺灣基隆地方法院民事庭
                      法      官  王翠芬
以上正本係照原本作成。
對於本件判決如有不服，應於收受送達後20日內向本院提出上訴
書狀，敘述上訴之理由，上訴於臺灣高等法院，並按他造當事人
之人數附具繕本。
中    華    民    國    95    年    11    月    10    日
                      法院書記官  修丕龍


司法院資訊處製作；財團法人民間司法改革基金會備份。
